ACORDAO-COMPLETO-2435748

ACÓRDÃO 8941/2021 ATA 24/2021 - SEGUNDA CÂMARA

VISTOS, relatados e discutidos estes autos de tomada de contas especial instaurada pelo então Ministério da Cultura em desfavor da Ossos do Ofício - Confraria das Artes, além de Débora Cristhiane Souza Aquino da Silva como dirigente dessa entidade, diante da não comprovação da boa e regular aplicação dos recursos públicos captados por meio do incentivo fiscal da "Lei Rouanet" sob o valor de R$ 78.400,00 no âmbito do Pronac 10-1498 para a publicação do livro de fotografias pelo título de "Brasília Arquitetura Familiar", tendo a vigência do projeto cultural sido estipulada para o período de 24/6 a 25/12/2010;
ACORDAM os Ministros do Tribunal de Contas da União, reunidos em Sessão da 2ª Câmara, ante as razões expostas pelo Relator, em:
9.1. declarar a revelia da Ossos do Ofício - Confraria das Artes, além de Débora Cristhiane Souza Aquino da Silva, nos termos do art. 12, § 3º, da Lei nº 8.443, de 1992;
9.2. julgar irregulares as contas da Ossos do Ofício - Confraria das Artes, além de Débora Cristhiane Souza Aquino da Silva, nos termos dos arts. 1º, I, 16, III, alínea "c", e 19, caput, da Lei n.º 8.443, de 1992, para condená-los, solidariamente, ao pagamento do correspondente débito, com a fixação do prazo de 15 (quinze) dias contados da notificação, para comprovarem, perante o Tribunal, nos termos do art. 214, III, "a", do RITCU, o recolhimento da referida dívida em favor do Fundo Nacional de Cultura, com a atualização monetária e os juros de mora calculados desde a data informada até o efetivo recolhimento, na forma da legislação em vigor, sob as seguintes condições:
	Data da Ocorrência
	Valor Original (em R$) 

	29/6/2010
	78.400,00

9.3 aplicar em desfavor da Ossos do Ofício - Confraria das Artes, isoladamente, a multa prevista no art. 57 da Lei n.º 8.443, de 1992, sob o valor de R$ 40.000,00 (quarenta mil reais) , fixando-lhe o prazo de 15 (quinze) dias, contados da notificação, para que comprove, perante o Tribunal, nos termos do art. 214, III, "a", do RITCU, o recolhimento da referida dívida ao Tesouro Nacional, com a devida atualização monetária, na forma da legislação em vigor, sem prejuízo, aí, de deixar de aplicar a aludida multa legal em desfavor da correspondente pessoa física dirigente para evitar o eventual bis in idem;
9.4. autorizar, caso requerido, nos termos do art. 26 da Lei n.º 8.443, de 1992, e do art. 217 do RITCU, o parcelamento das dívidas fixadas por este Acórdão em até 36 (trinta e seis) parcelas mensais e sucessivas, com a devida atualização monetária e os correspondentes acréscimos legais, esclarecendo aos responsáveis que a falta de pagamento de qualquer parcela importará no vencimento antecipado do saldo devedor, nos termos do art. 217, § 2º, do RITCU, sem prejuízo das demais medidas legais;
9.5. autorizar, desde logo, a cobrança judicial das dívidas fixadas por este Acórdão, nos termos do art. 28, inciso II, da Lei n.º 8.443, de 1992, diante do não atendimento à notificação; e
9.6. enviar a cópia do presente Acórdão, com o Relatório e o Voto, à Procuradoria da República no Distrito Federal, nos termos do art. 16, § 3º, da Lei n.º 8.443, de 1992, para o ajuizamento das ações civis e penais cabíveis.

Tomada de Contas Especial instaurada pelo então Ministério da Cultura em desfavor da Ossos do Ofício - Confraria das Artes, além de Débora Cristhiane Souza Aquino da Silva, como dirigente da entidade, diante da não comprovação da boa e regular aplicação dos recursos captados por meio do incentivo fiscal da Lei Rouanet sob o valor de R$ 78.400,00 no âmbito do Pronac 10-1498 para a publicação do livro de fotografias Brasília Arquitetura Familiar, tendo a vigência do projeto cultural sido estipulada para o período de 24/6/2010 a 25/12/2010.

Segunda Câmara

então Ministério da Cultura.

3. Responsáveis: Débora Cristhiane Souza Aquino da Silva (CPF XXX.903.021-XX); e Ossos do Ofício - Confraria das Artes (CNPJ 05.286.859/0001-22).

13.1. Ministros presentes: Bruno Dantas (Presidente) e Raimundo Carreiro.
13.2. Ministros-Substitutos convocados: Marcos Bemquerer Costa e André Luís de Carvalho (Relator).

ACORDAO-COMPLETO-2530055

Acórdão de Relação 2593/2022 - Segunda Câmara

Acórdão de Relação

ANDRÉ DE CARVALHO

Trata-se de tomada de contas especial instaurada pelo então Ministério da Cultura em desfavor da Ossos do Ofício - Confraria das Artes, além de Débora Cristhiane Souza Aquino da Silva como dirigente dessa entidade, diante da não comprovação da boa e regular aplicação dos recursos públicos captados por meio do incentivo fiscal da "Lei Rouanet" sob o valor de R$ 78.400,00 no âmbito do Pronac 10-1498 para a publicação do livro de fotografias pelo título de "Brasília Arquitetura Familiar", tendo a vigência do projeto cultural sido estipulada para o período de 24/6 a 25/12/2010.
2. 	Após a análise final do feito, a Auditora Federal Maria do Perpétuo Socorro Teixeira Rosa lançou o seu parecer conclusivo à Peça 105, com a anuência dos dirigentes da Secex-TCE (Peças 106 e 107) , nos seguintes termos:
" (...) HISTÓRICO
2.	Em 3/7/2017, com fundamento na IN/TCU 71/2012, alterada pela IN/TCU 76/2016 e DN/TCU 155/2016, o dirigente da instituição Secretaria Especial da Cultura autorizou a instauração da tomada de contas especial. O processo foi registrado no sistema e-TCE com o número 324/2018.
3.	O Convênio 00141/2010, registro Siafi 736148, foi firmado no valor de R$ 98.000,00, sendo R$ 78.400,00 à conta do concedente e R$ 19.600,00 referentes à contrapartida do convenente. Teve vigência de 24/6/2010 a 25/12/2010, com prazo para apresentação da prestação de contas em 24/1/2011. Os repasses efetivos da União totalizaram R$ 78.400,00 (peça 14) .
4.	A prestação de contas e complementações enviadas foram analisadas por meio dos documentos constantes nas peças 10, 32, 37, 41, 45, 48 e 75.
5.	O fundamento para a instauração da Tomada de Contas Especial, conforme consignado na matriz de responsabilização elaborada pelo tomador de contas, foi a constatação da seguinte irregularidade: 
- Deixou de comprovar nexo de causalidade das despesas.
- Deixou de apresentar os documentos exigidos na prestação de contas, comprometendo o julgamento da boa e regular aplicação dos recursos.
6.	Os responsáveis arrolados na fase interna foram devidamente comunicados e, diante da ausência de justificativas suficientes para elidir a irregularidade e da não devolução dos recursos, instaurou-se a tomada de contas especial.
7.	No relatório (peça 79) , o tomador de contas concluiu que o prejuízo importaria no valor original de R$ 78.400,00, imputando-se a responsabilidade à Débora Cristhiane Souza Aquino da Silva, na condição de dirigente e Ossos do Ofício - Confraria das Artes, na condição de contratado. 
8.	Em 17/6/2019, a Controladoria-Geral da União emitiu o relatório de auditoria (peça 80) , em concordância com o relatório do tomador de contas. O certificado de auditoria e o parecer do dirigente do órgão de controle interno concluíram pela irregularidade das presentes contas (peças 81 e 82) .
9.	Em 25/6/2019, o ministro responsável pela área atestou haver tomado conhecimento das conclusões contidas no relatório e certificado de auditoria, bem como do parecer conclusivo do dirigente do órgão de controle interno, manifestando-se pela irregularidade das contas, e determinou o encaminhamento do processo ao Tribunal de Contas da União (peça 83) .
10.	Na instrução inicial (peça 86) , analisando-se os documentos nos autos, concluiu-se pela necessidade de realização de citação para as irregularidades abaixo: 
10.1.	Irregularidade 1: não comprovação da boa e regular aplicação dos recursos federais captados com amparo no Pronac 10-1498, em face da impugnação total de despesas.
10.1.1.	Evidências da irregularidade: documentos técnicos presentes nas peças 29, 65, 75 e 76.
10.1.2.	Normas infringidas: arts. 37, caput, e 70, parágrafo único, da Constituição Federal; art. 93 do Decreto-Lei 200/67; art. 66, do Decreto 93.872/1986; IN MinC 1/2010, art. 6º, inciso VI; IN-MinC 1/2012, art. 71, §§ 1ºe 2º; e IN-MinC 1/2013, arts. 75, § 1º e 2º, 78 e 90, parágrafo único; IN-MinC 5/2017, art. 51, inciso III, alínea ¿a¿; § 1º do art. 63, II, alíneas 'c' e 'h', da Portaria Interministerial 127/2008.
10.2.	Débito relacionado aos responsáveis Ossos do Ofício - Confraria das Artes (CNPJ: 05.286.859/0001-22) e Débora Cristhiane Souza Aquino da Silva (CPF: XXX.903.021-XX) :
	Data de ocorrência
	Valor histórico (R$) 

	29/6/2010
	78.400,00

10.2.1.	Cofre credor: Fundo Nacional de Cultura.
10.2.2.	Responsável: Ossos do Ofício - Confraria das Artes (CNPJ: 05.286.859/0001-22) .
10.2.2.1. Conduta: não demonstrar a boa e regular aplicação dos recursos federais recebidos e geridos por meio do instrumento em questão, no período de 24/6/2010 a 25/12/2010, em face da impugnação total de despesas baseada: i) nas divergências identificadas em pareceres técnicos, mormente o Parecer Financeiro 78/2017-G06/Passivo/Minc, de 3/7/2017, entre informações constantes em exemplar do livro e as notas fiscais apresentadas, relativamente à execução de curadoria, produção executiva de todo o projeto, elaboração de projetos gráficos, editoração e arte gráfica, tratamento de imagens para finalização do livro e sua produção gráfica; ii) na não comprovação da distribuição e divulgação dos 1500 exemplares dos livros impressos, objeto do projeto aprovado.
10.2.2.2. Nexo de causalidade: a conduta descrita impediu o estabelecimento do nexo causal entre as possíveis despesas efetuadas com os recursos recebidos, no âmbito do instrumento em questão, no período de 24/6/2010 a 25/12/2010.
10.2.2.3. Culpabilidade: não há excludentes de ilicitude, de culpabilidade e de punibilidade; é razoável supor que o administrador responsável pela pessoa jurídica tinha consciência da ilicitude de sua conduta; era exigível conduta diversa da praticada, qual seja, desincumbir-se do seu dever por meio da apresentação da prestação de contas no prazo e forma devidos. 
10.2.3.	 Responsável: Débora Cristhiane Souza Aquino da Silva (CPF: XXX.903.021-XX) .
10.2.3.1. Conduta: não demonstrar a boa e regular aplicação dos recursos federais recebidos e geridos por meio do instrumento em questão, no período de 24/6/2010 a 25/12/2010, em face da impugnação total de despesas baseada: i) nas divergências identificadas em pareceres técnicos, mormente o Parecer Financeiro 78/2017-G06/Passivo/Minc, de 3/7/2017, entre informações constantes em exemplar do livro e as notas fiscais apresentadas, relativamente à execução de curadoria, produção executiva de todo o projeto, elaboração de projetos gráficos, editoração e arte gráfica, tratamento de imagens para finalização do livro e sua produção gráfica; ii) na não comprovação da distribuição e divulgação dos 1500 exemplares dos livros impressos, objeto do projeto aprovado.
10.2.3.2. Nexo de causalidade: a conduta descrita impediu o estabelecimento do nexo causal entre as possíveis despesas efetuadas com os recursos recebidos, no âmbito do instrumento em questão, no período de 24/6/2010 a 25/12/2010.
10.2.3.3. Culpabilidade: não há excludentes de ilicitude, de culpabilidade e de punibilidade; é razoável supor que a responsável tinha consciência da ilicitude de sua conduta; era exigível conduta diversa da praticada, qual seja, desincumbir-se do seu dever por meio da apresentação da prestação de contas no prazo e forma devidos. 
11.	Encaminhamento: citação.
12.	Em cumprimento ao pronunciamento da unidade (peça 88) , foi efetuada citação dos responsáveis, nos moldes adiante:
a)	 Débora Cristhiane Souza Aquino da Silva - promovida a citação da responsável, conforme delineado adiante:
Comunicação: Ofício 8844/2019 - Secex-TCE (peça 92) 
Data da Expedição: 11/10/2019
Data da Ciência: 15/10/2019 (peça 94) 
Nome Recebedor: Hodair J. Guimarães
Observação: Ofício enviado para o endereço do responsável, conforme pesquisa de endereço no sistema da Receita Federal.
Fim do prazo para a defesa: 30/10/2019	
b)	 Ossos do Ofício - Confraria das Artes - promovida a citação do responsável, conforme delineado adiante:
Comunicação: Ofício 8845/2019 - Secex-TCE (peça 91) 
Data da Expedição: 11/10/2019
Data da Ciência: não houve (Mudou-se) (peça 93) 
Observação: Ofício enviado para o endereço do responsável, conforme pesquisa de endereço no sistema da Receita Federal.	
Comunicação: Ofício 2581/2020 - Seproc (peça 99) 
Data da Expedição: 13/2/2020
Data da Ciência: não houve (Mudou-se) (peça 101) 
Observação: Ofício enviado para o endereço do responsável, conforme pesquisa de endereço no sistema da Receita Federal (peça 95) .	
Comunicação: Ofício 2582/2020 - Seproc (peça 100) 
Data da Expedição: 13/2/2020
Data da Ciência: não houve (Mudou-se) (peça 102) 
Observação: Ofício enviado para o endereço do responsável, conforme pesquisa de endereço no sistema da Receita Federal (peça 95) .	
Comunicação: Edital 0112/2020 - Seproc (peças 97 e 98) 
Data da Publicação: 10/2/2020
Fim do prazo para a defesa: 26/2/2020	
13.	Conforme Despacho de Conclusão das Comunicações Processuais (peça 104) , as providências inerentes às comunicações processuais foram concluídas. 
14.	Transcorrido o prazo regimental, os responsáveis Débora Cristhiane Souza Aquino da Silva e Ossos do Ofício - Confraria das Artes permaneceram silentes, devendo ser considerados revéis, nos termos do art. 12, §3º, da Lei 8.443/1992.
ANÁLISE DOS PRESSUPOSTOS DE PROCEDIBILIDADE DA IN/TCU 71/2012
Avaliação de Viabilidade do Exercício do Contraditório e Ampla Defesa
15.	Verifica-se que não houve o transcurso de mais de dez anos desde o fato gerador sem que tenha havido a notificação dos responsáveis pela autoridade administrativa federal competente (art. 6º, inciso II, c/c art. 19 da IN/TCU 71/2012, modificada pela IN/TCU 76/2016) , uma vez que o fato gerador da irregularidade sancionada ocorreu em 29/6/2010, e os responsáveis foram notificados sobre a irregularidade pela autoridade administrativa competente conforme abaixo:
15.1.	Debora Cristhiane Souza Aquino da Silva, por meio de edital (peça 70) , publicado em 25/1/2008.
15.2.	Ossos do Ofício - Confraria das Artes, por meio de edital (peça 70) , publicado em 25/1/2018.
Valor de Constituição da TCE 	
16.	Verifica-se, ainda, que o valor atualizado do débito apurado (sem juros) em 1/1/2017 é de R$ 120.383,20, portanto superior ao limite mínimo de R$ 100.000,00, na forma estabelecida conforme os arts. 6º, inciso I, e 19 da IN/TCU 71/2012, modificada pela IN/TCU 76/2016. 
OUTROS PROCESSOS/DÉBITOS NOS SISTEMAS DO TCU COM OS MESMOS RESPONSÁVEIS
17.	Informa-se que foi encontrado processo no Tribunal com os mesmos responsáveis:
	Responsável
	Processos

	Debora Cristhiane Souza Aquino da Silva
	Processo 022.062/2019-0 [TCE, aberto, "TCE instaurada pelo (a) Secretaria Especial de Cultura em razão de Não comprovação da regular aplicação dos recursos repassados pela União, Convênio 00273/2009, firmado com o/a MINISTERIO DA CULTURA, Siafi/Siconv 705437, função CULTURA, que teve como objeto Realizar trinta e seis apresentações de repentistas qualificados, trinta e três apresentações dos renomados mímicos Miquéias Paz e Abder Paz em escolas do Distrito Federal, acompanhadas de trinta e três palestras ministradas por Eloisa Cunha nas escolas do DF e produzir cinco mil exemplares da terceira edição do Guia do Mercado Cultural de Brasília-Satellite 061. (nº da TCE no sistema: 737/2017) "]
Processo 015.492/2020-6 [TCE, aberto, "TCE instaurada pelo (a) Secretaria Especial de Cultura em razão de Não comprovação da regular aplicação dos recursos repassados pela União, Convênio 00206/2010, firmado com o/a MINISTERIO DA CIDADANIA, Siafi/Siconv 741741, função CULTURA, que teve como objeto Realização do projeto CULTURAS INTEGRADAS 3ª EDIÇÃO com apresentações de Mímica e Repente em escolas públicas do Distrito Federal (nº da TCE no sistema: 119/2020) "]

	Ossos do Ofício - Confraria das Artes
	Processo 022.062/2019-0 [TCE, aberto, "TCE instaurada pelo (a) Secretaria Especial de Cultura em razão de Não comprovação da regular aplicação dos recursos repassados pela União, Convênio 00273/2009, firmado com o/a MINISTERIO DA CULTURA, Siafi/Siconv 705437, função CULTURA, que teve como objeto Realizar trinta e seis apresentações de repentistas qualificados, trinta e três apresentações dos renomados mímicos Miquéias Paz e Abder Paz em escolas do Distrito Federal, acompanhadas de trinta e três palestras ministradas por Eloisa Cunha nas escolas do DF e produzir cinco mil exemplares da terceira edição do Guia do Mercado Cultural de Brasília-Satellite 061. (nº da TCE no sistema: 737/2017) "]
Processo 015.492/2020-6 [TCE, aberto, "TCE instaurada pelo (a) Secretaria Especial de Cultura em razão de Não comprovação da regular aplicação dos recursos repassados pela União, Convênio 00206/2010, firmado com o/a MINISTERIO DA CIDADANIA, Siafi/Siconv 741741, função CULTURA, que teve como objeto Realização do projeto CULTURAS INTEGRADAS 3ª EDIÇÃO com apresentações de Mímica e Repente em escolas públicas do Distrito Federal (nº da TCE no sistema: 119/2020) "]

18.		Informa-se que foi encontrado débito imputável aos responsáveis em outras TCEs registradas no sistema e-TCE:
	Responsável
	TCES

	Debora Cristhiane Souza Aquino da Silva
	170/2020 (R$ 125.394,80) - Aguardando ajustes do instaurador

	Ossos do Ofício - Confraria das Artes
	170/2020 (R$ 125.394,80) - Aguardando ajustes do instaurador

19.	A tomada de contas especial está, assim, devidamente constituída e em condição de ser instruída.
EXAME TÉCNICO
Da validade das notificações:
20.	Preliminarmente, cumpre tecer breves considerações sobre a forma como são realizadas as comunicações processuais no TCU. A esse respeito, destacam-se o art. 179, do Regimento Interno do TCU (Resolução 155, de 4/12/2002) e o art. 4º, inciso III, § 1º, da Resolução TCU 170, de 30 de junho de 2004, in verbis:
Art. 179. A citação, a audiência ou a notificação, bem como a comunicação de diligência, far se-ão:
I - mediante ciência da parte, efetivada por servidor designado, por meio eletrônico, fac-símile, telegrama ou qualquer outra forma, desde que fique confirmada inequivocamente a entrega da comunicação ao destinatário;
II - mediante carta registrada, com aviso de recebimento que comprove a entrega no endereço do destinatário;
III - por edital publicado no Diário Oficial da União, quando o seu destinatário não for localizado
 (...) 
Art. 3º As comunicações serão dirigidas ao responsável, ou ao interessado, ou ao dirigente de órgão ou entidade, ou ao representante legal ou ao procurador constituído nos autos, com poderes expressos no mandato para esse fim, por meio de:
I - correio eletrônico, fac-símile ou telegrama;
II - servidor designado;
III - carta registrada, com aviso de recebimento;
IV - edital publicado no Diário Oficial da União, quando o seu destinatário não for localizado, nas hipóteses em que seja necessário o exercício de defesa.
Art. 4º. Consideram-se entregues as comunicações:
I - efetivadas conforme disposto nos incisos I e II do artigo anterior, mediante confirmação da ciência do destinatário;
II - realizadas na forma prevista no inciso III do artigo anterior, com o retorno do aviso de recebimento, entregue comprovadamente no endereço do destinatário;
III - na data de publicação do edital no Diário Oficial da União, quando realizadas na forma prevista no inciso IV do artigo anterior.
§ 1º O endereço do destinatário deverá ser previamente confirmado mediante consulta aos sistemas disponíveis ao Tribunal ou a outros meios de informação, a qual deverá ser juntada ao respectivo processo.
 (...) 
21.	Bem se vê, portanto, que a validade da citação via postal não depende de que o aviso de recebimento seja assinado pelo próprio destinatário da comunicação, o que dispensa, no caso em tela, a entrega do AR em 'mãos próprias'. A exigência da norma é no sentido de o Tribunal verificar se a correspondência foi entregue no endereço correto, residindo aqui a necessidade de certeza inequívoca. 
22.	Não é outra a orientação da jurisprudência do TCU, conforme se verifica dos julgados a seguir transcritos:
'São válidas as comunicações processuais entregues, mediante carta registrada, no endereço correto do responsável, não havendo necessidade de que o recebimento seja feito por ele próprio (Acórdão 3648/2013-TCU-Segunda Câmara, Relator Ministro JOSÉ JORGE) ;'
'É prescindível a entrega pessoal das comunicações pelo TCU, razão pela qual não há necessidade de que o aviso de recebimento seja assinado pelo próprio destinatário. Entregando se a correspondência no endereço correto do destinatário, presume-se o recebimento da citação. (Acórdão 1019/2008-TCU-Plenário, Relator Ministro BENJAMIN ZYMLER) ;'
'As comunicações do TCU, inclusive as citações, deverão ser realizadas mediante Aviso de Recebimento - AR, via Empresa Brasileira de Correios e Telégrafos, bastando para sua validade que se demonstre que a correspondência foi entregue no endereço correto. (Acórdão 1526/2007-TCU-Plenário, Relator Ministro AROLDO CEDRAZ) .'
23.	A validade do critério de comunicação processual do TCU foi referendada pelo Supremo Tribunal Federal, nos termos do julgamento do MS-AgR 25.816/DF, por meio do qual se afirmou a desnecessidade da ciência pessoal do interessado, entendendo-se suficiente a comprovação da entrega do 'AR' no endereço do destinatário:
'Ementa: agravo regimental. Mandado de segurança. Desnecessidade de intimação pessoal das decisões do tribunal de contas da união. art. 179 do regimento interno do TCU. Intimação do ato impugnado por carta registrada, iniciado o prazo do art. 18 da lei nº 1.533/51 da data constante do aviso de recebimento. Decadência reconhecida. Agravo improvido.
O envio de carta registrada com aviso de recebimento está expressamente enumerado entre os meios de comunicação de que dispõe o Tribunal de Contas da União para proceder às suas intimações.
O inciso II do art. 179 do Regimento Interno do TCU é claro ao exigir apenas a comprovação da entrega no endereço do destinatário, bastando o aviso de recebimento simples.'
Da revelia dos responsáveis Débora Cristhiane Souza Aquino da Silva e Ossos do Ofício - Confraria das Artes
24.	No caso vertente, a citação de cada um dos responsáveis se deu em endereços provenientes de pesquisas de endereços realizadas pelo TCU (vide parágrafos acima) , porquanto, devido ao insucesso de realizar a citação em endereços constantes nos sistemas CPF e CNPJ da Receita (peça 95) no caso da Ossos do Ofício - Confraria das Artes, buscou-se a notificação em endereços provenientes de sistemas públicos (TSE e Renach - peça 103) e das bases de dados do próprio TCU. A entrega dos ofícios citatórios nesses endereços não ficou comprovada, razão pela qual promoveu-se a notificação da entidade por edital publicado no Diário Oficial da União (peça 97) . A Sra. Débora Cristhiane Souza Aquino foi citada com sucesso no endereço constante da base de dados da Receita Federal (peças 89, 92 e 94) . 
25.	Importante destacar que, antes de promover a citação por edital, para assegurar a ampla defesa, buscaram-se outros meios possíveis para localizar e citar os responsáveis, nos limites da razoabilidade, fazendo juntar aos autos informação comprobatória dos diferentes meios experimentados que restaram frustrados, tal como se demonstrou no item anterior da presente instrução (Acórdão 4851/2017-TCU-Primeira Câmara, Relator Ministro-Substituto Augusto Sherman) .
26.	Nos processos do TCU, a revelia não leva à presunção de que seriam verdadeiras todas as imputações levantadas contra os responsáveis, diferentemente do que ocorre no processo civil, em que a revelia do réu opera a presunção da verdade dos fatos narrados pelo autor (Acórdão 1009/2018-TCU-Plenário, Relator: BRUNO DANTAS; 2369/2013 - TCU - Plenário, Relator: BENJAMIN ZYMLER e 2449/2013 - TCU - Plenário, Relator: BENJAMIN ZYMLER) . Dessa forma, a avaliação da responsabilidade do agente não pode prescindir da prova existente no processo ou para ele carreada. 
27.	Ao não apresentar sua defesa, os responsáveis deixaram de produzir prova da regular aplicação dos recursos sob sua responsabilidade, em afronta às normas que impõem aos gestores públicos a obrigação legal de, sempre que demandados pelos órgãos de controle, apresentar os documentos que demonstrem a correta utilização das verbas públicas, a exemplo do contido no art. 93 do Decreto-Lei 200/1967: 'Quem quer que utilize dinheiros públicos terá de justificar seu bom e regular emprego na conformidade das leis, regulamentos e normas emanadas das autoridades administrativas competentes.' 
28.	Mesmo as alegações de defesa não sendo apresentadas, considerando o princípio da verdade real que rege esta Corte, procurou-se buscar, em manifestações dos responsáveis na fase interna desta Tomada de Contas Especial, se havia algum argumento que pudesse ser aproveitado a seu favor. 
29.	Com efeito, em nova análise das peças que integram os autos foi possível constatar equívoco na identificação do débito apontado nesta tomada de contas especial. 
30.	Conforme detalhado no Relatório de Auditoria elaborado pela Controladoria-Geral da União (peça 80) e referenciado na instrução preliminar destes autos, a motivação para a instauração da presente tomada de contas especial foram as seguintes irregularidades na documentação da prestação de contas na forma consignada no Parecer Financeiro nº 78/2017 (peça 65) :
2.16. Consta a nota fiscal n. 000.009.54l, emitida pela empresa Ipsis Gráfica, no valor de R$ 45.495,00, fls. 202/205, oriunda do Contrato de Prestação de Serviços, fls. 208/210, sem data, no valor de R$ 52.505,00. O referido Contrato descreve a prestação de serviços para a execução de curadoria do livro, produção executiva de todo o projeto, elaboração de projetos gráficos do livro, editoriação e arte gráfica do livro, tratamento de imagens para finalização do livro e produção gráfica.
2.19. Contudo, à fl. 206, consta a nota fiscal n. 2225, emitida pela empresa Publish Inovações (Jefferson Augusto Mesquita - ME) . descrevendo a prestação de serviços de editoração e arte gráfica do livro e tratamento de imagens para a finalização do livro e produção gráfica. À fl. 207, consta a nota fiscal n. 1819, emitida pela empresa Publish Inovações (Jefferson Augusto Mesquita - ME) , descrevendo a prestação de serviços de curadoria e acervo iconográfico, produção executiva do projeto, elaboração do projeto gráfico, material de consumo, preparação dos textos do livro e revisão dos textos do livro.
2.20. Ao se observar a última página do exemplar do livro, afere-se que a impressão do livro foi realizada pela empresa Círculo de Brasília Editora. Já verificando-se a ficha técnica contida no livro, tem-se a curadoria e texto, também, o projeto gráfico, diagramação e tratamento de imagens, revisão atribuídas aos executores Lara Amorim, Nathalia Rio Preto e Boibumbá Design.
2.21. Sendo assim, ante as informações divergentes, sugerimos a glosa de tais despesas.
III. CONCLUSÃO
3.1. Ante o exposto, sugerimos a reprovação da prestação de contas com consequente devolução dos recursos repassados pelo MinC nos valores nominais de R$ 78.400,00, em relação às despesas abaixo, que atualizado e acrescido de juros legais perfazem o valor de R$ 153.780,58:
a) Nota Fiscal n. 000 009.541, fl. 202/205, impressão do livro no valor de R$ 45.495,00;
b) Nota Fiscal n. 2225, fl. 206:
b.1) Editoração e Arte Gráfica: R$ 10.000,00;
b.2) Tratamento de imagens para finalização do livro: R$ 6.600,00;
b.3) Produção gráfica: R$ 3.000,00;
c) Nota Fiscal n. 1819, fl. 207:
c.1) Curadoria e acervo iconográfico do livro R$ 10.000,00;
c.2) Elaboração do projeto gráfico do livro: R$ 5.500,00;
c.3) Revisão dos textos do livro: R$ 3.000,00.
31.	 Como visto, em decorrência desse parecer, foi imputado débito no valor integral repassado, qual seja, R$ 78.400,00.
32.	O problema é que não há essa divergência detalhada nos itens 2.16 e 2.19, uma vez que o contrato citado como firmado com a empresa Ipsis Gráfica, na realidade foi firmado com a empresa Publish Inovações, conforme peça 28.
33.	Dessa forma, as notas fiscais acostadas às p. 5-6 da peça 27, representam os pagamentos efetivados à empresa Publish Inovações (p. 5-6) , demonstrando exatamente os serviços e valor total contratado, qual seja, R$ 52.505,00, enquanto que a nota fiscal acostada à p. 1-4, da mesma peça, representa o valor pago à empresa Ipsis Gráfica, objeto de outro contrato, pelos serviços de impressão de 1500 exemplares do livro, no valor de R$ 45.495,00, totalizando, tais valores, o montante conveniado, R$ 98.000,00.
34.	 A respeito, merece destaque que o pagamento de tais valores está demonstrado no âmbito da Relação de Pagamentos (peça 24) e do extrato bancário (peça 29) , analisados em conjunto com os valores da contrapartida, conforme detalhado no Parecer Financeiro acostado à peça 49.
35.	Aliás, tal parecer não identificou qualquer irregularidade na prestação de contas física apresentada, exceto em relação à aplicação financeira dos recursos e à necessidade de a convenente realizar a inclusão dos documentos no Siconv.
36.	No que se refere à execução física, foi confirmada a execução, com proposta de aprovação com ressalvas, em virtude da não comprovação da distribuição e comercialização integral do produto, inclusive da cota do MinC prevista no convênio (10%) , conforme parecer à peça 45.
37.	No tocante a este aspecto, desse ser registrado que, inobstante a apresentação de declarações pela entidade no intuito de comprovar a distribuição de 600 exemplares (Governo do Distrito Federal, Espaço Cultural Mosaico e Biblioteca do INSS) , na realidade não havia qualquer exigência em relação à distribuição ou comercialização dos produtos no âmbito do Plano de Trabalho (peças 6, 35 e 44) .
38.	Por fim, considerando a ausência de irregularidades na documentação apresentada a título de prestação de contas (por meio físico) e a comprovada execução do objeto conveniado (produção e impressão do livro) , as demais 'divergências' relatadas acima perdem significância, até porque não constitui irregularidade a identificação, na ficha técnica dos livros, das pessoas físicas diretamente responsáveis pela execução dos serviços de curadoria e texto, projeto gráfico, diagramação, tratamento de imagens ou pela revisão, fato que não afasta a pertinência da contratação da entidade jurídica para coordenar tais trabalhos, lembrando que o respectivo contrato previa preços específicos para cada um desses serviços.
39.	Quanto à identificação de outra gráfica na capa do livro, cabe destacar que o pagamento pertinente foi efetivado exclusivamente à empresa IPSIS Gráfica, conforme comprovante de depósito acostado à peça 27, p. 3, sendo irrelevante o uso de outro parque gráfico pela referida empresa, uma vez que o preço acordado estava dentro dos parâmetros de mercado, conforme análise efetivada pelo MinC à peça 5, p.2. 	 
31.	Ante o exposto, em vista do afastamento do dano ao Erário, as presentes contas devem ser julgadas regulares, com ressalva, ante a irregularidade, que se mostrou apenas de natureza formal, concernente a não alimentação do SICONV de documentos relativos à prestação de contas, apresentados anteriormente por meio físico. 
CONCLUSÃO
32.	Em face da análise promovida na seção 'Exame Técnico', restou demonstrado, inobstante a revelia dos responsáveis, Debora Cristhiane Souza Aquino da Silva e Ossos do Ofício - Confraria das Artes, que os elementos que constam dos autos foram suficientes para afastar o débito inicialmente apontado, cabendo o julgamento pela regularidade das contas, com ressalva, nos termos previstos no art. Art. 16, inciso II, da Lei nº 8.443, de 1992.
PROPOSTA DE ENCAMINHAMENTO
33.	Diante do exposto, submetemos os autos à consideração superior, propondo ao Tribunal:
a)	considerar revéis os responsáveis Débora Cristhiane Souza Aquino da Silva (CPF: XXX.903.021-XX) e Ossos do Ofício - Confraria das Artes (CNPJ: 05.286.859/0001-22) , para todos os efeitos, dando-se prosseguimento ao processo, com fulcro no art. 12, § 3º, da Lei 8.443/1992; 
b)	julgar regulares, com ressalva, com fundamento nos arts 1º, inciso I, e 16, inciso II, 18 e 23, inciso II, da Lei nº 8.443, de 1992, as contas de Débora Cristhiane Souza Aquino da Silva (CPF: XXX.903.021-XX) e Ossos do Ofício - Confraria das Artes (CNPJ: 05.286.859/0001-22) , dando-lhes quitação;
c)	enviar cópia do Acórdão que vier a ser proferido ao Secretaria Especial da Cultura e aos responsáveis, para ciência; e
d)	informar à Secretaria Especial da Cultura e aos responsáveis que a presente deliberação, acompanhada do Relatório e do Voto que a fundamenta, está disponível para a consulta no endereço www.tcu.gov.br/acordaos, além de esclarecer que, caso requerido, o TCU poderá fornecer sem custos as correspondentes cópias, de forma impressa."
3.	Enfim, por intermédio do Exmo. Sr. Subprocurador-Geral Paulo Soares Bugarin, o MPTCU divergiu da aludida proposta da unidade técnica, tendo, para tanto, lançado o seu parecer à Peça 108 nos seguintes termos: 
" (...) 2.	O ajuste foi firmado no valor de R$ 98.000,00, sendo R$ 78.400,00 à conta do concedente (integralmente repassados em 2/7/2010; peça 29, p. 1) , e R$ 19.600,00 referentes à contrapartida do convenente. Após prorrogação, sua vigência se deu entre 24/6/2010 e 25/12/2010 e o prazo final para apresentação da prestação de contas expirou em 19/2/2011 (peça 19) .
3.	A prestação de contas foi encaminhada em 7/4/2011 (peça 21) e, após análises e diligências (peças 32, 37, 45, 49 e 65) , concluiu-se pela sua reprovação por não haver a devida comprovação do nexo de causalidade entre os recursos repassados e as despesas realizadas, além da ausência de documentos necessários para demonstrar a regular execução do ajuste (peça 78) .
4.	Conforme o Relatório do Tomador de Contas (peça 79) , foi imputado débito correspondente ao valor integral do repasse à entidade convenente, Ossos do Ofício - Confraria das Artes, em solidariedade com sua dirigente à época, Sra. Débora Cristhiane Souza Aquino da Silva.
5.	Em análise inicial neste TCU (peça 86) , a Secex-TCE acompanhou o entendimento do concedente e propôs a citação dos responsáveis pelo débito integral para que apresentassem alegações de defesa quanto à irregularidade detalhada nos seguintes termos:
'a) Irregularidade: não comprovação da boa e regular aplicação dos recursos federais captados com amparo no Pronac 10-1498, em face da impugnação total de despesas.
b) Conduta: não demonstrar a boa e regular aplicação dos recursos federais recebidos e geridos por meio do instrumento em questão, no período de 24/6/2010 a 25/12/2010, em face da impugnação total de despesas baseada: nas divergências identificadas em pareceres técnicos - mormente o Parecer Financeiro 78/2017-G06/Passivo/Minc, de 3/7/2017 - entre informações constantes em exemplar do livro e as notas fiscais apresentadas, relativamente à execução de curadoria, produção executiva de todo o projeto, elaboração de projetos gráficos, editoração e arte gráfica, tratamento de imagens para finalização do livro e sua produção gráfica; na não comprovação da distribuição e divulgação dos 1500 exemplares dos livros impressos, objeto do projeto aprovado (Peça 91, p. 1, e peça 92, p. 1.) .'
6.	Regularmente citados, os responsáveis deixaram transcorrer in albis o prazo para oferecimento de suas defesas e foram considerados revéis. Levando em conta que, nos processos do TCU, a revelia não leva à presunção de que seriam verdadeiras todas as imputações levantadas contra os responsáveis, a unidade técnica passou a reavaliar as irregularidades que motivaram o débito (peça 105, p. 8) .
7.	Nesse sentido, retomou que a conclusão pela ausência de nexo de causalidade se deu com base nas seguintes constatações registradas no Parecer Financeiro 78/2017 (peça 65) :
'2.16. Consta a nota fiscal n. 000.009.541, emitida pela empresa Ipsis Gráfica, no valor de R$ 45.495,00, fls. 202/205, oriunda do Contrato de Prestação de Serviços, fls. 208/210, sem data, no valor de R$ 52.505,00. O referido Contrato descreve a prestação de serviços para a execução de curadoria do livro, produção executiva de todo o projeto, elaboração de projetos gráficos do livro, editoriação e arte gráfica do livro, tratamento de imagens para finalização do livro e produção gráfica.
2.19. Contudo, à fl. 206, consta a nota fiscal n. 2225, emitida pela empresa Publish Inovações (Jefferson Augusto Mesquita - ME) . descrevendo a prestação de serviços de editoração e arte gráfica do livro e tratamento de imagens para a finalização do livro e produção gráfica. À fl. 207, consta a nota fiscal n. 1819, emitida pela empresa Publish Inovações (Jefferson Augusto Mesquita - ME) , descrevendo a prestação de serviços de curadoria e acervo iconográfico, produção executiva do projeto, elaboração do projeto gráfico, material de consumo, preparação dos textos do livro e revisão dos textos do livro.
2.20. Ao se observar a última página do exemplar do livro, afere-se que a impressão do livro foi realizada pela empresa Círculo de Brasília Editora. Já, verificando-se a ficha técnica contida no livro, tem-se a curadoria e texto, também, o projeto gráfico, diagramação e tratamento de imagens, revisão atribuídas aos executores Lara Amorim, Nathalia Rio Preto e Boibumbá Design.
2.21. Sendo assim, ante as informações divergentes, sugerimos a glosa de tais despesas.'
8.	Após análise dos documentos disponíveis nos autos, observou não haver a divergência detalhada nos itens 2.16 e 2.19, uma vez que o contrato supostamente firmado com a empresa Ipsis Gráfica na realidade foi celebrado com a empresa Publish Inovações, conforme peça 28. Assim, constatou que as notas fiscais acostadas à peça 27 (p. 5-6) representam os pagamentos efetivados à empresa Publish Inovações e guardam correspondência com os serviços e valor total contratado, qual seja, R$ 52.505,00. Por sua vez, o valor de R$ 45.495,00 pago à empresa Ipsis Gráfica seria objeto de outro contrato, referente apenas aos serviços de impressão de 1.500 exemplares do livro, conforme descrito na nota fiscal à peça 27 (p. 1-4) .
9.	Uma vez que os gastos no montante de R$ 98.000,00 estariam respaldados nas notas fiscais e contrato mencionados, acrescentou que o concedente registrou apenas ressalva em relação à execução física do objeto, por não haver a comprovação da distribuição e comercialização integral do produto, inclusive da cota do MinC prevista no convênio (10%) , conforme parecer à peça 45.
10. A esse respeito, destacou que o Plano de Trabalho não estabeleceu quaisquer exigências quanto à forma de distribuição e comercialização dos produtos e, antes de concluir, demonstrou entendimento de que as demais divergências não seriam significantes a ponto de ensejar o julgamento irregular das contas dos responsáveis:
'38. Por fim, considerando a ausência de irregularidades na documentação apresentada a título de prestação de contas (por meio físico) e a comprovada execução do objeto conveniado (produção e impressão do livro) , as demais 'divergências' relatadas acima perdem significância, até porque não constitui irregularidade a identificação, na ficha técnica dos livros, das pessoas físicas diretamente responsáveis pela execução dos serviços de curadoria e texto, projeto gráfico, diagramação, tratamento de imagens ou pela revisão, fato que não afasta a pertinência da contratação da entidade jurídica para coordenar tais trabalhos, lembrando que o respectivo contrato previa preços específicos para cada um desses serviços.
39.	Quanto à identificação de outra gráfica na capa do livro, cabe destacar que o pagamento pertinente foi efetivado exclusivamente à empresa IPSIS Gráfica, conforme comprovante de depósito acostado à peça 27, p. 3, sendo irrelevante o uso de outro parque gráfico pela referida empresa, uma vez que o preço acordado estava dentro dos parâmetros de mercado, conforme análise efetivada pelo MinC à peça 5, p. 2. (Peça 105, p. 9-10.) .'
11. Com base nas análises empreendidas, a unidade técnica concluiu pelo afastamento do débito e, levando em conta apenas a impropriedade referente à ausência de documentos da prestação de contas no SICONV, propôs julgar as contas dos responsáveis regulares com ressalva, dando-lhes quitação (peça 105, p. 10) .
II
12. Segundo o entendimento da unidade técnica, a documentação disponível nos autos seria suficiente para realizar a conciliação entre as contratações realizadas pela entidade Ossos do Ofício junto às empresas Ipsis Gráfica e Editora e Publish Inovações, a fim de realizar o objeto do Convênio Siafi 736148/2010, e os pagamentos efetuados. Com as devidas vênias, considero haver pendências na documentação financeira que prejudicam essa conclusão.
13. Veja-se que as notas fiscais emitidas pela empresa Publish Inovações em 2/7/2010 e 2/8/2010 não fazem menção ao convênio em tela ou ao nome do livro que seria produzido, qual seja 'Brasília, uma Arquitetura Familiar' (peça 27, p. 5-6) . Conforme documento à peça 41, a entidade convenente celebrou diversos outros convênios com o Ministério da Cultura na mesma época (17 ajustes) e apresentou várias propostas para execução de projetos com recursos do Pronac. Também há informações de que a empresa Publish Inovações figura como contratada em vários desses ajustes (peça 49, p. 2-3) , o que torna a identificação do convênio na nota fiscal de máxima relevância, ante o risco de uso do mesmo documento fiscal para comprovar diferentes despesas.
14. Também não há registros adequados para demonstrar que o valor movimentado na conta específica do convênio teve a empresa Publish Inovações como destinatária de pagamentos, pois o valor de R$ 19.905,00 (debitado em 6/7/2010) , que seria correspondente ao pagamento parcial dos serviços referidos na nota fiscal 1819 (emitida em 2/7/2010) , e o valor de R$ 13.000,00 (debitado em 2/8/2010) , que seria referente ao pagamento parcial da nota fiscal 2225 (emitida em 2/8/2010) , foram identificados de forma genérica no extrato bancário, como 'pagtos diversos autorizados' (peça 29, p. 1-2) .
15. Quanto ao pagamento remanescente das referidas notas fiscais, o parecer financeiro 037/2015G06/Passivo/CPCON/CGEXE/SPOA/SE/MinC informa que este teria sido arcado com recursos da contrapartida (peça 49, p. 2) , alcançando o total de R$ 19.600,00 previsto para esse fim no termo do convênio (peça 11, p. 3) , mas inexistem comprovações do efetivo recebimento desse valor pela contratada.
16. Além das impropriedades relacionadas à documentação financeira, não há evidências de que o produto apresentado, referente ao livro 'Brasília, uma Arquitetura Familiar', foi elaborado/produzido por meio dos dois ajustes mencionados. Nesse sentido, cabe retomar as seguintes informações destacadas pelo concedente:
'2.20 Ao se observar a última página do exemplar do livro, afere-se que a impressão do livro foi realizada pela empresa Círculo de Brasília Editora. Já, verificando-se a ficha técnica contida no livro, tem-se a curadoria e texto, também, o projeto gráfico, diagramação e tratamento de imagens, revisão atribuídos aos executores Lara Amorim, Nathalia Rio Preto e Boibumbá Design (Grifos originais; peça 65, p. 3.) .'
17. À peça 30 dos autos, a Sra. Debora Cristhiane Souza Aquino da Silva faz menção à Editora Círculo de Brasília como 'parceira', apesar de haver pagamento específico no montante de R$ 45.495,00 à Ipsis Editora e Gráfica objetivando a impressão dos livros, sem qualquer documentação adicional que permita concluir pela subcontratação do serviço.
18. Por sua vez, considerando que os serviços relacionados à editoração do livro faziam parte do escopo do contrato celebrado junto à Publish Inovações, seria necessário demonstrar o vínculo entre os profissionais que realizaram as atividades previstas, citados na ficha técnica, e a referida empresa. Veja-se que o próprio contrato traz uma cláusula estabelecendo que a contratada deveria apresentar à Ossos do Ofício os comprovantes dos pagamentos efetuados aos profissionais escalados para os serviços (peça 28, p. 1-2) . Porém, não consta que esses recibos tenham sido disponibilizados por ocasião da prestação de contas, tampouco foram localizados nos autos.
19. Assim, não é possível estabelecer o nexo entre os recursos repassados e o produto apresentado para fins de comprovação da realização do objeto pactuado, o que, por si só, permite a impugnação integral dos valores repassados. Como agravante, o convenente não logrou demonstrar a destinação dos 1.500 livros supostamente produzidos.
20. Por mais que não se tenha especificado a forma de distribuição dos exemplares no Plano de Trabalho, o referido documento constou do total de exemplares que seriam impressos, bem como da finalidade e do público-alvo do projeto (peça 5, p. 1) ; e o termo do convênio estabeleceu que uma cota de 10% dos exemplares fosse entregue ao Ministério da Cultura (peça 11, p. 3) . Assim, diante da ausência de comprovação do destino da maior parte dos exemplares, não é possível afirmar que a finalidade do ajuste tenha sido adequadamente atingida.
III
21. Ante o exposto, este representante do Ministério Público de Contas diverge do encaminhamento alvitrado pela unidade técnica e propõe:
a) considerar revéis a Sra. Debora Cristhiane Souza Aquino da Silva e a entidade Ossos do Ofício - Confraria das Artes, para todos os efeitos, dando-se prosseguimento ao processo, com fulcro no art. 12, § 3º, da Lei 8.443/92;
b) julgar irregulares as contas dos responsáveis mencionados acima, condenando-os solidariamente pelo débito de R$ 78.400,00 (valor histórico) , e aplicando-lhes individualmente a multa prevista no art. 57 da Lei 8.443/92."
É o Relatório.

não há

Subprocurador-Geral Paulo Soares Bugarin.

TOMADA DE CONTAS ESPECIAL. ENTÃO MINISTÉRIO DA CULTURA. PROJETO CULTURAL PELO PRONAC 10-1498. NÃO COMPROVAÇÃO DA BOA E REGULAR APLICAÇÃO DOS RECURSOS FEDERAIS REPASSADOS EM 2010. CITAÇÃO. REVELIA. CONTAS IRREGULARES. DÉBITO. MULTA. COMUNICAÇÃO.

TOMADA DE CONTAS ESPECIAL (TCE)

Secretaria de Controle Externo de Tomada de Contas Especial (Secex-TCE).

Trata-se de tomada de contas especial instaurada pelo então Ministério da Cultura em desfavor da Ossos do Ofício - Confraria das Artes, além de Débora Cristhiane Souza Aquino da Silva como dirigente dessa entidade, diante da não comprovação da boa e regular aplicação dos recursos públicos captados por meio do incentivo fiscal da "Lei Rouanet" sob o valor de R$ 78.400,00 no âmbito do Pronac 10-1498 para a publicação do livro de fotografias pelo título de "Brasília Arquitetura Familiar", tendo a vigência do projeto cultural sido estipulada para o período de 24/6 a 25/12/2010.
2.	Como visto, a partir do Relatório de Tomada de Contas Especial n.º 12/2018 (Peça 79) , o tomador de contas assinalou a responsabilidade em desfavor da Ossos do Ofício - Confraria das Artes, além de Débora Cristhiane Souza Aquino da Silva, pelo dano ao erário sob o valor original de R$ 78.400,00 em face da não comprovação da boa e regular aplicação dos recursos federais captados por meio do Pronac 10-1498.
3.	De todo modo, no âmbito do TCU, a Secex-TCE promoveu a citação da Ossos do Ofício - Confraria das Artes, além de Débora Cristhiane Souza Aquino da Silva, pelo dano ao erário sob o valor original de R$ 78.400,00 diante da não comprovação da boa e regular aplicação dos aludidos recursos captados.
4.	A despeito, contudo, da regular citação, os responsáveis não apresentaram as suas alegações de defesa, nem efetuaram, tampouco, o recolhimento do débito, passando à condição de revéis perante o TCU, nos termos do art. 12, § 3º, da Lei n.º 8.443, de 1992. 
5.	De toda sorte, após a análise final do feito, a unidade técnica anotou que os supostos dispêndios incorridos no âmbito do Pronac 10-1498 estariam respaldados em notas fiscais e contratos acostados ao processo e o concedente teria registrado apenas a ressalva sobre a execução física do projeto, tendo, assim, pugnado pelo afastamento do débito para a regularidade, com ressalva, das contas dos aludidos responsáveis, com a subjacente quitação (Peça 107) ; tendo o Parquet especial divergido dessa proposta em função de não ser possível estabelecer o necessário nexo causal entre os recursos captados e supostos dispêndios incorridos no projeto, e, por isso, pugnou pela irregularidade das contas dos aludidos responsáveis para condená-los em débito e em multa (Peça 108) .
6.	O TCU pode incorporar o parecer do MPTCU a estas razões de decidir.
7.	Bem se sabe que, em sintonia, entre outros, com os Acórdãos 1.194/2009 e 3.991/2015, da 1ª Câmara, os Acórdãos 27/2004, 6.235/2013 e 3.223/2017, da 2ª Câmara, e os Acórdãos 11/1997 e 997/2015, do Plenário, a jurisprudência do TCU estaria firmada no sentido da pessoal responsabilidade do gestor pela comprovação da boa e regular aplicação dos recursos federais, submetendo todo aquele que administra os recursos públicos ao dever de demonstrar o correto emprego dos valores federais, nos termos do art. 70, parágrafo único, da Constituição de 1988 e do art. 93 do Decreto-Lei nº 200, de 1967, sem prejuízo de, por analogia à Súmula n.º 286 do TCU, a pessoa jurídica de direito privado também responder como destinatária dos recursos captados, em solidariedade com o seu administrador, pelo dano causado ao erário em face da ausência de efetiva comprovação sobre a execução do objeto pactuado e a boa aplicação dos recursos públicos, nos termos do art. 16, § 2º, "b", da Lei nº 8.443, de 1992.
8.	Por esse ângulo, em função da ausência de elementos capazes de demonstrar a boa e regular aplicação dos recursos federais, para além da ausência de evidenciação do nexo causal entre os recursos federais aportados e os supostos dispêndios incorridos no referido Pronac 10-1498, restou configurada a ofensa não só às regras legais, mas também aos princípios basilares da administração pública, já que, ao final e ao cabo, os responsáveis deixaram de prestar a devida satisfação à sociedade sobre o efetivo emprego dos recursos públicos postos à sua disposição, e, desse modo, restaria confirmada a presunção legal de dano ao erário em face do eventual desvio ou desperdício dos respectivos recursos federais, restando por aí adequada a percuciente proposta do MPTCU para a condenação dos responsáveis em débito e em multa.
9. 	Não subsistiria, enfim, a prescrição da pretensão punitiva do TCU, já que, nos termos do Acórdão 1441/2016-TCU-Plenário, não teria ocorrido o transcurso superior a dez anos entre a ordem para as citações no âmbito do TCU, em 7/8/2019 (Peça 88) , e a data fatal para a prestação de contas final do aludido ajuste, em 24/1/2011 (Peça 14) .
10. 	Eis que, por meio do aludido Acórdão 1.441/2016 proferido na Sessão Extraordinária de 8/6/2016, o Plenário do TCU firmou o seu entendimento no sentido de que a prescrição da pretensão punitiva deve seguir a regra geral do prazo decenal, contado a partir do fato, em linha com o art. 205 do Código Civil brasileiro, interrompendo a contagem do aludido prazo com a ordem de citação, nos termos do art. 240, caput, da Lei n.º 13.105 (Código Processual Civil) , de 2015.
11. 	Sem prejuízo, no entanto, do respeito a esse entendimento do Tribunal, deve ser reiterada a minha ressalva já registrada em vários outros julgados do TCU no sentido de que, na ausência de lei específica, o TCU não deveria aplicar qualquer prazo prescricional sobre a referida pretensão punitiva ou, então, na pior das hipóteses, o Tribunal deveria aplicar a regra prescricional fixada pela Lei n.º 9.873, de 1999, não só porque ela trata diretamente de prescrição no âmbito do direito administrativo sancionador, mas também porque, entre outras medidas, a aludida lei manda aplicar o prazo prescricional penal, quando a infração administrativa também configure crime, além de determinar expressamente que, diante de ilícito continuado ou permanente, a contagem do prazo deve iniciar a partir da cessação do aludido ilícito.
12. 	A despeito, então, de registrar essa minha posição pessoal, o TCU deve pugnar pela pronta aplicação da multa legal em desfavor da aludida entidade-responsável a partir do entendimento fixado pelo aludido Acórdão 1441/2016-TCU-Plenário, sem prejuízo, aí, de deixar de aplicar a aludida multa legal em desfavor da correspondente pessoa física dirigente para evitar o eventual bis in idem.
13.	Não subsistiria, de todo modo, a eventual necessidade de promover o retorno do presente processo para buscar a citação de outros eventuais responsáveis, estando esse entendimento, aliás, em plena sintonia com a jurisprudência fixada pelo TCU a partir, por exemplo, dos Acórdãos 4.002/2020 e 5.297/2013, da 2ª Câmara, e dos Acórdãos 1.170/2017 e 1.223/2015, do Plenário, já que a ausência dessa nova citação não resultaria em prejuízo à defesa dos atuais responsáveis, não só porque o presente processo já estaria em plenas condições de efetivo julgamento pelo TCU, mas também porque a solidariedade passiva seria legalmente erigida em favor do ente estatal credor, e não das eventuais pessoas privadas devedoras, podendo, se for o caso, o atual condenado ajuizar a superveniente ação regressiva em desfavor de outros eventuais responsáveis supostamente coobrigados.
14.	Contudo, como a malsinada irregularidade configuraria a eventual conduta dolosa no sentido de efetivamente assumir o risco de facilitar, permitir ou concorrer para que pessoa física ou jurídica privada incorpore ou utilize rendas, verbas ou valores integrantes do acervo patrimonial da administração pública, sem a observância das formalidades legais ou regulamentares aplicáveis, resultando no eventual ilícito doloso de improbidade administrativa causador do aludido prejuízo ao erário, nos termos, por exemplo, do art. 10, I e II, da Lei n.º 8.429, de 1992, a eventual prescrição da ação de ressarcimento ao erário também não subsistiria, estando esse entendimento em plena consonância com a jurisprudência fixada pelo STF no bojo do RE 852.475-SP, com o trânsito em julgado a partir de 6/12/2019, diante da Tese de Repercussão Geral n.º 897 no sentido de que "São imprescritíveis as ações de ressarcimento ao erário fundadas na prática de ato doloso tipificado na Lei de Improbidade Administrativa".
15.	Diante, portanto, dos elementos de convicção até aqui obtidos neste processo, o TCU deve julgar irregulares as contas da Ossos do Ofício - Confraria das Artes, além de Débora Cristhiane Souza Aquino da Silva, para condená-los ao pagamento do correspondente débito, sem prejuízo de aplicar a multa prevista no art. 57 da Lei n.º 8.443, de 1992, em desfavor da aludida entidade.
Ante o exposto, pugno pela prolação do Acórdão ora submetido a este Colegiado.
TCU, Sala das Sessões, em 13 de julho de 2021.
Ministro-Substituto ANDRÉ LUÍS DE CARVALHO 
Relator